---
title: "Chapitre 1 : Le langage R"
---

\newpage

# Avant de commencer

Ce chapitre reprends les codes du chapitre 1 sur ***le langage R*** du livre **Langage R et Statistiques** : *Initiation à l'analyse de données* publié par les [éditions ENI](https://www.editions-eni.fr/livre/langage-r-et-statistiques-initiation-a-l-analyse-de-donnees-9782409036934) (2^ème^ édition).

    
```{r}
tibble::view(women)
```

# Installation de R et RStudio  
## installation de l'addin `{esquisse}`    
```{r}
#| eval: false
install.packages("esquisse")
```

## installation du `{tidyverse}`  
```{r}
#| eval: false

install.packages("tidyverse")
```

# Fonctions et package  
## utilisation du préfixe  
```{r}
#| error: true

# ne fonctionne pas 
data.table(
  x = seq(from = 1, to = 50, by = 5) 
)

```

```{r}
# fonctionne 
data.table::data.table(
  x = seq(from = 1, to = 50, by = 5)
)

```

## affichage de la page d'aide  
```{r}
#| eval: false

?seq
```

# Utilisation du format projet  
## Création d'un dossier data  
```{r}
#| eval: false

dir.create("data")
```



# Initiation au codage en R  
## Nomenclature du langage R  
### Calcul d'une somme  
on calcule la somme de 3+8
```{r}
3 + 8
```
  
### Création d'un objet  
```{r}
ceci_est_un_objet <- 4.5 + 1.1
```

afficher un objet dans la console en utilisant son nom
```{r}
ceci_est_un_objet
```

il est possible de faire de l'utiliser  
```{r}
ceci_est_un_objet * 2
```
   
mais cela ne modifie pas l'objet  
```{r}
ceci_est_un_objet
```

### Modification d'un objet  
```{r}
ceci_est_un_objet <- ceci_est_un_objet * 2
```


```{r}
ceci_est_un_objet
```
  
### Création séquence de nombre  
Pour afficher la page d'aide, il faut utiliser `?seq`  
```{r}
seq(from = 1, to = 50, by = 5)
```

## Structure et type des données  
### Nature des données  
```{r}
class(iris)
```

```{r}
class(iris$Species)
```
Le signe `$` permet d'accéder à une colonne ou un élément de liste.  
```{r}
class(iris$Petal.Width)
```


### Structure des données 
création d'un vecteur  
```{r}
(vecteur <- c(1:10))
```

création d'une matrice  
```{r}
(matrice <- matrix(data = 1:10, ncol = 2))
```

création d'un tableau de données  
```{r}
(tableau_de_donnees <- data.frame(vecteur, matrice))
```

création d'une liste  
```{r}
(liste <- list(vecteur, LETTERS[1:5], tableau_de_donnees))
```
  
## Importer des données  
### Jeux de données disponibles dans R  
```{r}
#| eval: false  
data()
```

### Format `csv`  
Création d'un fichier csv  
```{r}
write.csv(
  mtcars, 
  "data/jdd_voiture.csv"
)
```
  
lecture d'un fichier csv  
```{r}
jdd_voiture <- read.csv(
  file = "data/jdd_voiture.csv",
  row.names = "X"
)

```
  
visualisation du jeu de données
```{r}
#| eval: false
tibble::view(jdd_voiture)
```

création d'un résumé du jeu de données  
```{r}
summary(jdd_voiture)
```
  
### Format `xlsx`  
creation d'un fichier excel  
```{r}
library(openxlsx)

write.xlsx(
  women, 
  "data/jdd_femme.xlsx"
)

```
  
lire un fichier excel  
```{r}

jdd_femme <- read.xlsx(
  "data/jdd_femme.xlsx"
)

```
  
### Format `txt`  
Lecture de données depuis un site internet  
```{r}
library(rvest)
page <- read_html("https://fr.m.wikisource.org/wiki/Lettres_de_la_comtesse_de_S%C3%A9gur/Texte_entier") |> 
  html_nodes("h1") |> 
  html_text()
```

Enregistrement dans un fichier `txt`  
```{r}
write(page, "data/titre_segur.txt")
# ou
page |> 
  write("data/titre_segur.txt")
```
  
lecture d'un fichier txt  
```{r}

titre_segur <- read.delim(
  "data/titre_segur.txt", 
  header = FALSE
)
```

## utilisation du pipe natif  
sans le pipe, en créant des objets  
```{r}
# création d'objets intermédiaire
etape1 <- c(1:30)
etape2 <- sqrt(etape1)
etape3 <- mean(etape2)
floor(etape3)

# sans pipe
floor(mean(sqrt(c(1:10)*3)))
# équivalent à
floor(
  mean(
    sqrt(
      c(1:30)
    )
  )
)
```


```{r}
# avec pipe
c(1:30) |> 
  sqrt() |> 
  mean() |> 
  floor()
```

# Travailler sur des jeux de données     
## Manipulation des données dans R  
### Sélection ligne(s) et/ou colonne(s)  
langage de base  
```{r}
(exemple <- matrix(data = c(12, 53, 6, 8, 97, 42), nrow = 3))
exemple[3,2]
colnames(exemple) <- list("premiere_colonne", "deuxieme_colonne")
rownames(exemple) <- c("premiere_ligne", "deuxieme_ligne", "troisieme_ligne")
exemple
exemple["troisieme_ligne", "deuxieme_colonne"]
```

exemple en `{tidyverse}`  
```{r}
library(tidyverse)

(exemple_tibble <- tibble(
  premiere_colonne = c(12, 53, 6),
  deuxieme_colonne = c(8, 97, 42)
))
exemple_tibble[3,2]
exemple_tibble[3, "deuxieme_colonne"]
```

### Sélection de plusieurs lignes ou colonnes  
```{r}
exemple[c(1,3),]
exemple_tibble[c(1:2), 1]
```

### Utilisation des parenthèses autours du code  
```{r}
test_affichage <- "Ceci est un test pour montrer l'utilisation des parenthèses"
(test_affichage <- "Ceci est un test pour montrer l'utilisation des parenthèses")
```
  
### Choix de lignes et colonnes  
```{r}

iris[iris$Species == "setosa", ]
iris[iris$Species == "setosa", "Sepal.Length"]
iris[iris$Species == "setosa" |  iris$Sepal.Length < 5, ]
iris[iris$Species == "setosa" & iris$Sepal.Length < 5, ]

filter(iris, Species == "setosa")
filter(iris, Species == "setosa") |> select(Sepal.Length)
filter(iris, Species == "setosa" | iris$Sepal.Length < 5)
filter(iris, Species == "setosa" & iris$Sepal.Length < 5)

```
  
## Jointure  
### création des tables  
```{r}
(table_gauche <- tibble(
  id = LETTERS[1:3],
  x = c(5, 9, 7),
  y = c(1, 4, 8)
))

(table_droite <- tibble(
  identite = LETTERS[c(1, 2, 4)],
  z = c(4, 7, 6),
  w = c(2, 8, 6)
))
```

### jointures
```{r jointure}
inner_join(
  table_gauche,
  table_droite,
  by = c("id" = "identite")
)

full_join(
  table_gauche,
  table_droite,
  by = c("id" = "identite")
)

left_join(
  table_gauche,
  table_droite,
  by = c("id" = "identite")
)

right_join(
  table_gauche,
  table_droite,
  by = c("id" = "identite")
)
```

### vérification
```{r}
summary(table_gauche)
summary(table_droite)

table_gauche |> 
  count(id) |> 
  filter(n > 1)
table_droite |> 
  count(identite) |> 
  filter(n > 1)

table_gauche$id |> class()
table_droite$identite |> class()

nrow(table_gauche)
nrow(table_droite)
table_gauche$id %in% table_droite$identite |> sum()

```

