---
title: "Chapitre 3 : Les statistiques"
---

\newpage

# Avant de commencer

Ce chapitre reprends les codes du chapitre 3 sur ***les statistiques*** du livre **Langage R et Statistiques** : *Initiation à l'analyse de données* publié par les [éditions ENI](https://www.editions-eni.fr/livre/langage-r-et-statistiques-initiation-a-l-analyse-de-donnees-9782409036934) (2^ème^ édition).  

```{r}
#| label: import_packages

library(tidyverse)
```

# Prise en main {ggplot2}  
  
```{r}
ggplot(
  data = iris,
  mapping = 
    aes(
      x = Petal.Length,
      y = Petal.Width
    )
)
```


```{r}
ggplot(
  data = iris
) +
  aes(
    x = Petal.Length,
    y = Petal.Width
  ) +
  geom_point()
```


```{r}
ggplot(
  data = iris
) +
  aes(
    x = Petal.Length,
    y = Petal.Width
  ) +
  geom_point() +
  theme_light()
```



```{r}
ggplot(
  data = iris
) +
  aes(
    x = Petal.Length,
    y = Petal.Width,
    color = Species,
    shape = Species
  ) +
  geom_point() +
  theme_light()
ggsave("img/03Rl04N.png", width = 14, height = 10, units = "cm")
```

```{r}
ggplot(
  data = iris
) +
  aes(
    x = Petal.Length,
    y = Petal.Width,
    color = Species,
    shape = Species
  ) +
  geom_point() +
  theme_light() +
  scale_color_manual(
    values = c("darkred", "blue", "gold")
  )
```


```{r}
vecteur_couleur <- c(
  "setosa" = "#0E7175FF",
  "versicolor" = "#FD7901FF",
  "virginica" = "#C35BCAFF"
)

vecteur_forme <- c(
  "setosa" = 15,
  "versicolor" = 16,
  "virginica" = 17
)

ggplot(
  data = iris
) +
  aes(
    x = Petal.Length,
    y = Petal.Width,
    color = Species,
    shape = Species
  ) +
  geom_point() +
  theme_light() +
  scale_color_manual(
    values = vecteur_couleur
  ) +
  scale_shape_manual(
    values = vecteur_forme
    )

ggsave("img/03Rl05Nbis.png", width = 14, height = 10, units = "cm")
```

# Lois de probabilités   
## Initiation loi de probabilités : lancer d'une pièce  
Pour illustrer le comportement des lois de probabilités autours des grands nombres, je vais représenter le nombre de faces pour un nombre croissant de lancers de pièces.  

### création d'un vecteur contenant le nombre de lancers
```{r}
nb_lancers <- c(
  1:9, # 1, 2, 3... 9
  seq(from = 10, to = 100, by = 10), # 10, 20... 100
  seq(from = 200, to = 1000, by = 100) # 200, 300... 1000
)
```

### 10 simulations pour chaque valeurs de nb_lancers de pièces
```{r}
purrr::map(
  c(1:10),
  ~ bind_rows(
    bind_cols(
      nb_lancers = nb_lancers,
      nb_lancers |> 
        purrr::map(
          ~ rbinom(.x, 1, 0.5)
        ) |> 
        purrr::map(sum) |> 
        purrr::map(as_tibble) |> 
        bind_rows() |> 
        rename(nb_faces = value)
    )
  )
) |> 
  bind_rows() |> # mise en commun des lignes
  mutate(
    pourcentage_face = nb_faces /nb_lancers # calcul du pourcentage de réussites
  ) |> # création du graphique
  ggplot() + 
  aes(x = nb_lancers, y = pourcentage_face, group = nb_lancers) +
  geom_jitter() + # ajout des points
  scale_x_log10() + # choix d'une échelle logarthmique
  theme_classic() +
  labs(
    x = "Nombre de lancers de pièce (échelle logarithmique)",
    y = "Nombre de faces (%)"
  )
```


```{r}
ggsave("img/03Rl06N.png", width = 14, height = 10, units = "cm")
```
  
## Loto biaisé  
Pour illustrer, voici l'exemple d'un jeu de loto biaisé où les boules de numérotées de 1 à 49 ont un poids proportionnel à leurs chiffres donc la boule 49 aurait une masse 49 fois supérieure à la boule 1  

```{r}
# création de la table contenant les données de loto biaisé puis du graphique
tibble(
  evenement = c(1:49), # numéro de la boule 1/49
  densite = c(1:49)/sum(1:49) # probabilité de sortie
) |> 
  ggplot() +
  aes(
    x = evenement,
    y = densite
  ) +
  geom_polygon( # ajout du polygone vert/gris représentant la probabilité d'obtenir une boule ayant un numéro supérieur ou égale à 20 mais inférieure ou égale à 30
    data = tibble(
      x = c(20, 20, 30, 30),
      y = c(0, 20/sum(1:49), 30/sum(1:49), 0)
    ), 
    aes(x = x, y = y), 
    fill = "light green"
  ) +
  geom_point() + # ajout de la probabilité de chaque boule de sortir
  theme_classic() +
  xlab("x") +
  ylab("densité de probabilité (f(x))")

ggsave("img/03Rl07N.png", width = 14, height = 10, units = "cm")
```

  
## Loi uniforme 
### pour un dé équilibré   
```{r}
tibble(
  evenement = c(1:6),
  probabilite = 1/6
) |> 
  ggplot() +
  aes(
    x = evenement,
    y = probabilite
  ) +
  geom_point() +
  theme_classic() +
  scale_x_continuous(breaks = c(1:6)) +
  coord_cartesian(ylim = c(0, 0.2)) +
  xlab("x") +
  ylab("fonction de masse (p(x))")

ggsave("img/03Rl08N.png", width = 14, height = 10, units = "cm")

```
  
### loi de densité uniforme continue
```{r}
tibble(
  evenement = c(0:1),
  densite = 1
) |> 
  ggplot() +
  aes(
    x = evenement,
    y = densite
  ) +
  annotate("segment", x = -1, y = 0, xend = 0, yend = 0) +
  annotate("segment", x = 0, y = 1, xend = 1, yend = 1) +
  annotate("segment", x = 1, y = 0, xend = 2, yend = 0) +
  annotate("segment", x = 0, y = 0, xend = 0, yend = 1, linetype = "dotted") +
  annotate("segment", x = 1, y = 0, xend = 1, yend = 1, linetype = "dotted") +
  theme_classic() +
  scale_x_continuous(breaks = c(0,1), labels = c("a", "b")) +
  scale_y_continuous(breaks = c(0, 1), labels = c("0", "1/(b-a)")) +
  labs(
    x = "x",
    y = "densité de probabilité (f(x))"
  )

ggsave("img/03Rl09N.png", width = 14, height = 8, units = "cm")

```
  
## Loi Binomiale  

```{r}
# choix de représenter entre 0 et 40
intervalle <- (0:40)

# loi binomiale avec p = 0.3, 0.5 ou 0.7 et pour 20 ou 40 épreuves de Bernoulli
tibble(
  loi_binomiale = 
    rep(
      c(
        "p = 0,3 & n = 20", 
        "p = 0,5 & n = 20", 
        "p = 0,5 & n = 40", 
        "p = 0,7 & n = 40"
      ), 
      each = length(intervalle)
    ),
  x = rep(intervalle, 4),
  densite = 
    c(
      dbinom(intervalle, prob = 0.3, size = 20),
      dbinom(intervalle, prob = 0.5, size = 20),
      dbinom(intervalle, prob = 0.5, size = 40),
      dbinom(intervalle, prob = 0.7, size = 40)
      )
) |> 
  ggplot() +
  aes(x = x, y = densite, color = loi_binomiale) +
  geom_point() +
  theme_classic() +
  scale_color_manual(values = c("blue", "darkred", "gold", "black")) +
  annotate("text", x = 5, y = 0.2, label = "p = 0,3 & n = 20", color = "blue") +
  annotate("text", x = 16, y = 0.17, label = "p = 0,5 & n = 20", color = "darkred") +
  annotate("text", x = 20, y = 0.14, label = "p = 0,5 & n = 40", color = "gold") +
  annotate("text", x = 33, y = 0.16, label = "p = 0,7 & n = 40") +
  theme(legend.position = "none") +
  labs(
    y = "fonction de masse (p(x))"
    )

ggsave("img/03Rl10N.png", width = 14, height = 8, units = "cm")

```
  
  
## Loi de Poisson   
```{r}
# choix de représenter entre 0 et 40
intervalle <- (0:40)

# loi de poisson de paramètre λ égale à 1, 3, 10 et 20
tibble(
  loi_de_poisson = factor(
    rep(
      c(
        "λ = 1", 
        "λ = 3", 
        "λ = 10",
        "λ = 20"
      ), 
      each = length(intervalle)
    ),
    levels = c(
      "λ = 1", 
        "λ = 3", 
        "λ = 10",
        "λ = 20"
    )
  )
    ,
  x = rep(intervalle, 4),
  densite = 
    c(
      dpois(intervalle, lambda = 1),
      dpois(intervalle, lambda = 3),
      dpois(intervalle, lambda = 10),
      dpois(intervalle, lambda = 20))
) |> 
  ggplot() +
  aes(
    x = x, 
    y = densite, 
    color = loi_de_poisson,
    shape = loi_de_poisson
    ) +
  geom_point() +
  theme_classic() +
  scale_color_manual(values = c("blue", "darkred", "gold", "black")) +
  annotate("text", x = 1, y = 0.4, label = "λ = 1", color = "blue") +
  annotate("text", x = 3, y = 0.25, label = "λ = 3", color = "darkred") +
  annotate("text", x = 10, y = 0.15, label = "λ = 10", color = "gold") +
  annotate("text", x = 20, y = 0.12, label = "λ = 20") +
  ylab("fonction de masse (p(x))") + 
  theme(legend.position = "none")


ggsave("img/03Rl11N.png", width = 14, height = 8, units = "cm")

```
  
## Loi normale  
```{r}
# choix de l'intervalle de représentation
intervalle <- seq(-15, 15, 0.1)

# loi normale de paramètres µ égale à -5, -3, 0 ou 3 et σ égale à 2, 0.8, 1 ou 3
tibble(
  loi_normale = 
    rep(
      c(
        "µ = 0 & \U03B4 = 1", 
        "µ = 3 & \U03B4 = 3", 
        "µ = -3 & \U03B4 = 0.8", 
        "µ = -5 & \U03B4 = 2"
      ), 
      each = length(intervalle)
    ),
  x = rep(intervalle, 4),
  densite = 
    c(
      dnorm(intervalle, mean = 0, sd = 1),
      dnorm(intervalle, mean = 3, sd = 3),
      dnorm(intervalle, mean = -3, sd = 0.8),
      dnorm(intervalle, mean = -5, sd = 2))
) |> 
  ggplot() +
  aes(x = x, y = densite, color = loi_normale) +
  geom_line(linewidth = 1) +
  theme_classic() +
  scale_color_manual(values = c("blue", "darkred", "black", "gold")) +
  annotate("text", x = -8, y = 0.22, label = "µ = -3 & \U03B4 = 0.8", color = "darkred") +
  annotate("text", x = -3, y = 0.52, label = "µ = -5 & \U03B4 = 2", color = "blue") +
  annotate("text", x = 1, y = 0.42, label = "µ = 0 & \U03B4 = 1") +
  annotate("text", x = 5, y = 0.16, label = "µ = 3 & \U03B4 = 3", color = "gold") +
  ylab("densité de probabilité (f(x))") +
  theme(legend.position = "none")

ggsave("img/03Rl12N.png", width = 14, height = 8, units = "cm")

```
  

## Loi exponentielle  
```{r}
# choix de l'intervalle de représentation
intervalle <- seq(0, 5, 0.01)

# loi exponentielle de paramètre λ égal à 0.5, 1, 3 et 5
tibble(
  loi_expo = 
    rep(
      c(
        "λ = 0.5", 
        "λ = 1", 
        "λ = 3", 
        "λ = 5"
      ), 
      each = length(intervalle)
    ),
  x = rep(intervalle, 4),
  densite = 
    c(
      dexp(intervalle, rate = 0.5),
      dexp(intervalle, rate = 1),
      dexp(intervalle, rate = 3),
      dexp(intervalle, rate = 5)
      )
) |> 
  ggplot() +
  aes(x = x, y = densite, color = loi_expo) +
  geom_line(linewidth = 1) +
  annotate("text", x = 0.4, y = 4, label = "λ = 5", color = "gold") +
  annotate("text", x = 0.65, y = 1, label = "λ = 3") +
  annotate("text", x = 0.8, y = 0.7, label = "λ = 1", color = "darkred") +
  annotate("text", x = 3, y = 0.45, label = "λ = 0.5", color = "blue") +
  annotate("segment", x = log(2) * 1/5, y = dexp(log(2) * 1/5, rate = 5), xend = log(2) * 1/5, yend = 0, linetype = "twodash", color = "gold", linewidth = 1) +
  annotate("segment", x = log(2) * 1/3, y = dexp(log(2) * 1/3, rate = 3), xend = log(2) * 1/3, yend = 0, linetype = "twodash", color = "black", linewidth = 1) +
  theme_classic() +
  annotate("segment", x = log(2), y = dexp(log(2), rate = 1), xend = log(2), yend = 0, linetype = "twodash", color = "dark red", linewidth = 1) +
  theme_classic() +
  annotate("segment", x = log(2) * 2, y = dexp(log(2) * 2, rate = 0.5), xend = log(2) * 2, yend = 0, linetype = "twodash", color = "blue", linewidth = 1) +
  theme_classic() +
  scale_color_manual(values = c("blue", "dark red", "black", "gold")) +
  ylab("densité de probabilité (f(x))") +
  theme(legend.position = "none")

ggsave("img/03Rl13N.png", width = 14, height = 8, units = "cm")


```
  
  
# Statistiques descriptives univariées  
## Type de données  
```{r}
classe_fictive <- 
  tibble(
    goupe_eleve = rep(1:3, 10),
    nom_eleve = glue::glue("Nom_{1:30}"),
    age_eleve = rnorm(n = 30, mean = 9, sd = 0.5) |> round()
  )

glimpse(classe_fictive)

summary(classe_fictive)

```
  
modification de la nature des données.  
```{r}
classe_fictive <- 
  mutate(
    .data = classe_fictive,
    goupe_eleve = goupe_eleve |> as_factor(),
    nom_eleve = nom_eleve |> as.character()
  )

glimpse(classe_fictive)

```

## variable qualitative  
Il est conseillé d'aller voir la page d'aide sur le jeu de données avec `?mpg`.  

```{r}
# type de transmission (f = traction, r = propulsion, 4 = 4 roues motrices)
mpg |> count(drv)

# ajout d'une colonne pour calculer les proportions de chaque catégories
mpg |> 
  count(manufacturer) |> 
  mutate(prop = round(n*100/nrow(mpg))) |> 
  arrange(desc(n)) |> 
  write_csv(
    file = "data/table_resumee_constructureur.csv"
    )

```
   
### création d'un graphique en barres
```{r}
mpg |> 
  ggplot() +
  aes(x = class, fill = class) + 
  geom_bar() +
  theme_classic() +
  theme(legend.position = "none")

ggsave("img/03Rl18N.png", width = 14, height = 10, units = "cm")
```


```{r}
mpg |> 
  ggplot() +
  aes(x = class |> fct_infreq(), fill = class |> fct_infreq()) +
  labs(x = "class") +
  geom_bar() +
  theme_classic() +
  theme(legend.position = "none")

```
  
### création d'un graphique circulaire  
```{r}
mpg |> 
  count(class) |> 
  ggplot() +
  aes(x = "", y = n, fill = class) +
  geom_bar(stat = "identity", color = "white") +
  geom_text(aes(label = class), position = position_stack(vjust = 0.5)) +
  coord_polar("y") +
  theme_void() +
  theme(legend.position = "none")
  
ggsave("img/03Rl19N.png", width = 10, height = 10, units = "cm")

```
  
### treemap  
```{r}
library(treemap)
treemap(
  mpg |> 
    count(manufacturer),
  index = "manufacturer",
  vSize = "n",
  title = "Les constructeurs"
)
```

### nuage de mots  
```{r}
# création du tableau
tableau_constructeur <- mpg |> 
  count(manufacturer)

# création du nuage de mots
wordcloud::wordcloud(
    words = tableau_constructeur$manufacturer,
    freq = tableau_constructeur$n,
    colors = c("gold", "blue", "dark red")
  )
```
  
  
## variable quantitative  
### valeurs de dispersion
```{r}
summary(mpg$cty)
min(mpg$cty)
median(mpg$cty)
mean(mpg$cty)
max(mpg$cty)
sd(mpg$cty)
var(mpg$cty)

#calcul de l'étendue
range(mpg$cty) |> diff()
max(mpg$cty) - min(mpg$cty)

```

### nuage de points
```{r}
ggplot(
  data = mpg
) +
  aes(x = cty, y = "") +
  geom_point() +
  theme_bw()
```

### données de positionnement  
```{r}
mpg |> 
  ggplot() +
  aes(x = cty, y = "") +
  annotate("segment", x = mean(mpg$cty) + sd(mpg$cty), xend = mean(mpg$cty) - sd(mpg$cty), y = "", yend = "") +
  annotate("point", x = mean(mpg$cty), y = "", color = "red",  size = 4) +
  xlim(9,35) +
  theme_classic()

ggsave("img/03Rl24N.png", width = 14, height = 8, units = "cm")
```

### histogramme avec la moyenne et la médiane  
```{r}
ggplot(
  data = mpg
) +
  aes(x = cty) +
  geom_histogram() +
  geom_vline(aes(xintercept = mean(cty)), color = "red") +
  geom_vline(aes(xintercept = median(cty)), color = "blue") +
  annotate("text", x = mean(mpg$cty) - 2, y = 30, label = "Moyenne", color = "red") +
  annotate("text", x = median(mpg$cty) + 2, y = 30, label = "Médiane", color = "blue") +
  theme_classic()

ggsave("img/03Rl25N.png", width = 14, height = 8, units = "cm")
```

### Nuage de points avec la moyenne et la médiane  
```{r}
ggplot(iris) +
  aes(x = Petal.Length, y = "") +
  geom_point() +
  geom_point(aes(mean(Petal.Length)), color = "red", size = 4) +
  geom_point(aes(median(Petal.Length)), color = "blue", size = 4) +
  geom_text(
    aes(
      mean(Petal.Length), 
      label = "Moyenne"
      ), 
    nudge_y = 0.5, 
    color = "red"
    ) +
  geom_text(
    aes(
      median(Petal.Length), 
      label = "Médiane"
      ), 
    nudge_y = - 0.5, 
    color = "blue"
    ) +
  theme_classic()
```

### nuage de point dispersé  
```{r}
ggplot(
  data = iris
) +
  aes(x = Petal.Length, y = "") +
  geom_jitter() +
  geom_point(aes(mean(Petal.Length)), color = "red", size = 4) +
  geom_point(aes(median(Petal.Length)), color = "blue", size = 4) +
  geom_text(aes(mean(Petal.Length), label = "Moyenne"), nudge_y = 0.5, color = "red") +
  geom_text(aes(median(Petal.Length), label = "Médiane"), nudge_y = - 0.5, color = "blue") +
  theme_classic()
```


```{r}
iris |> 
  count(Petal.Length) |> 
  ggplot() +
  aes(x = Petal.Length, y = "", size = n) +
  geom_point() +
  geom_point(aes(weighted.mean(Petal.Length, n), y = ""), color = "red", inherit.aes = FALSE) +
  geom_point(aes(matrixStats::weightedMedian(Petal.Length, n), y = ""), color = "blue", inherit.aes = FALSE) +
  geom_text(aes(weighted.mean(Petal.Length, n), y = "", label = "Moyenne pondérée"), nudge_y = 0.5, color = "red", inherit.aes = FALSE) +
  geom_text(aes(matrixStats::weightedMedian(Petal.Length, n), y = "", label = "Médiane pondérée"), nudge_y = - 0.5, color = "blue", inherit.aes = FALSE) +
  theme_classic()
```


### quantiles
```{r}

quantile(x = mpg$cty)

# déciles
quantile(
  x = mpg$cty,
  probs = seq(0, 1, 0.1)
)

# centiles
centile <- quantile(
  x = mpg$cty,
  probs = seq(0, 1, 0.01)
)
centile

```
  
### boîte à moustaches    
```{r}
# simple
ggplot(data = mpg) +
  geom_boxplot(aes(cty))

# avec commentaires
quartile <- quantile(mpg$cty)

ggplot(data = mpg) +
  geom_boxplot(aes(cty)) +
  annotate(
    "text", 
    x = quartile[1],
    y = - 0.2 ,
    label = "Maximum entre :\nQ1 - 1,5 * (Q3 - Q1)\net Minimum (ici)"
  ) +
  annotate(
    "text",
    x = quartile[2],
    y = 0.5,
    label = "Q1\n(25%)"
  ) +
  annotate(
    "text",
    x = quartile[3],
    y = - 0.55,
    label = "Q2\n(50%)\nMédiane"
  ) +
  annotate(
    "text",
    x = quartile[4],
    y = 0.5,
    label = "Q3\n(75%)"
  ) +
  annotate(
    "text",
    x = 26, 
    y = 0.2, 
    label = "Minimum entre :\nQ3 + 1,5 * (Q3 - Q1) (ici)\net Maximum") +
  annotate(
    "text",
    x = 31,
    y = -0.1,
    label = "Valeurs extrêmes",
    color = "red"
  ) +
  xlim(5, 36) +
  ylim(-0.65, 0.6) +
  ylab("") +
  theme_classic()
```

### visualisation des deciles
```{r}

cty_decile <- quantile(
  x = mpg$cty,
  probs = seq(0, 1, 0.1)
)

tibble(
  pourcentage = names(cty_decile),
  cty_deciles = cty_decile
) |> 
  ggplot() +
  aes(
    x = pourcentage |> fct_inorder(),
    y = cty_decile
  ) +
  geom_bar(stat = "identity") +
  labs(
    x = "",
    y = "nombre de modèles concernés"
  ) +
  theme_classic()

ggsave("img/03Rl31N.png", width = 14, height = 8, units = "cm")
```
  
### filtrer sur les valeurs extremes  
```{r}
mpg |> 
  filter(
  cty > 26
)

```
  
### boite à moustaches avec points dispersés  
```{r}
ggplot(data = mpg) +
  aes(x= cty, y = "") +
  geom_boxplot() +
  geom_jitter(color = "grey") +
  theme_classic()
```
  
# Statistiques descriptives bivariées  
## 2 variables quantitatives  
### test de Pearson
```{r}
cor.test(mpg$cty, mpg$hwy)
```

### graphique
```{r}
ggplot(mpg) +
  aes(
    x = cty,
    y = hwy
  ) +
  geom_point() +
  theme_classic()
```
  
## Une quanti et une quali  
### test du Khi-2  
```{r}
chisq.test(mpg$cty, mpg$class)
```

### représentation graphique avec forme et couleur   
```{r}
ggplot(mpg) +
  aes(x = cty, y = "", color = class, shape = class) +
  geom_jitter() + 
  scale_shape_manual(values = c(0:6)) +
  theme_classic()

ggsave("img/03Rl35N.png", width = 14, height = 8, units = "cm")
```

### une ligne par type de véhicule  
```{r}
ggplot(mpg) +
  aes(x = cty, y = class, shape = class) +
  geom_jitter() +
  scale_shape_manual(values = c(0:6)) +
  theme_classic() +
  theme(legend.position = "none")

ggsave("img/03Rl36N.png", width = 14, height = 8, units = "cm")
```

### avec des boîtes à moustaches  
```{r}
ggplot(mpg) +
  aes(x = cty, y = reorder(class, cty), color = reorder(class, cty)) +
  geom_boxplot() +
  geom_jitter(alpha = 0.3) + 
  labs(
    y = "class",
    color = "class"
  ) +
  theme_classic() +
  theme(legend.position = "none")

ggsave("img/03Rl37N.png", width = 14, height = 8, units = "cm")

```
  
## 2 variables qualitatives  
### tableau de contingence
```{r}
mpg |> 
  count(manufacturer, class) |> 
  pivot_wider(names_from = class, values_from = n)
```

### carte des points chauds  
```{r}
mpg |> 
  count(manufacturer, class) |>
  ggplot() +
  aes(x = class, y = manufacturer, fill = n) +
  geom_tile() +
  theme_classic()
```
  
# Valeurs manquantes  
```{r}

library(naniar)

gg_miss_var(riskfactors)
gg_miss_var(riskfactors, show_pct = TRUE)

gg_miss_upset(riskfactors)
```

  
  
