---
title: "Chapitre 4 : La régression"
---

\newpage

# Avant de commencer

Ce chapitre reprends les codes du chapitre 4 sur ***la régression*** du livre **Langage R et Statistiques** : *Initiation à l'analyse de données* publié par les [éditions ENI](https://www.editions-eni.fr/livre/langage-r-et-statistiques-initiation-a-l-analyse-de-donnees-9782409036934) (2^ème^ édition).

```{r}
#| label: import_packages

library(tidyverse)
```

# Régression linéaire simple

## graphique pour visualiser les moindres carrés

```{r}
#| label: graph_moindre_carres

ggplot(iris) +
  aes(
    x = Petal.Length,
    y = Petal.Width
  ) +
  geom_point() +
  geom_segment(
    aes(
      x = Petal.Length,
      xend = Petal.Length,
      y = Petal.Width,
      yend = 0.416 * Petal.Length - 0.363
    ),
    linetype = "dotted",
    color = "red"
  ) +
  geom_abline(slope = 0.416, intercept = -0.363, color = "blue", size = 1) +
  theme_classic()

```

## modèle linéaire regression simple

```{r}
#| label: regression_lineaire


regression_lineaire <- lm(
  formula = Petal.Width ~ Petal.Length, 
  data = iris
  )

summary(regression_lineaire)

```

## représentation graphique pour données autre que linéaires

```{r}
#| label: r_carre


purrr::map2(
  .x = c("x1", "x2", "x3", "x4"),
  .y = c("y1", "y2", "y3", "y4"),
  .f = ~ ggplot(anscombe) +
    aes(x = get(.x), y = get(.y)) +
    geom_point() +
    geom_abline(slope = 0.5, intercept = 3, color = "blue") +
    annotate(
      "text",
      x = 14,
      y = 3, 
      label = "y ~ 0,5 * x + 3 \n R² = 0.63 \n p-valeur < 0.01"
    ) + 
    labs(x = .x, y = .y) +
    coord_cartesian(xlim = c(5, 19), ylim = c(0,13)) +
    theme_classic()
)|> 
  purrr::map2(
    .y = c("img/04Rl03N.png", "img/04Rl03bisN.png", "img/04Rl03terN.png", "img/04Rl03quaN.png"),
    .f = ~ ggsave(plot = .x, filename = .y, width = 6, height = 6, units = "cm")
  )

purrr::map2(
  .x = c("x1", "x2", "x3", "x4"),
  .y = c("y1", "y2", "y3", "y4"),
  .f = ~ lm(get(.y) ~ get(.x), data = anscombe) |> summary()
)

```

## Normalité des résidus

```{r}
#| label: normalite_residus

shapiro.test(regression_lineaire$residuals)

tibble(
  residus = regression_lineaire$residuals
) |> 
  ggplot() +
  aes(sample = residus) +
  geom_qq() +
  geom_qq_line(color = "dark red", size = 1) +
  theme_classic()

```

## homogéinité

```{r}
#| label: homogeinite_des_residus

plot(regression_lineaire, which = 3)

```

## intervalle de confiance

```{r}
#| label: intervalle_de_confiance

iris|> 
  ggplot() + 
  aes(
    x = Petal.Length,
    y = Petal.Width
    ) +
  geom_point() +
  geom_point(aes(y = predict(regression_lineaire)), shape = 17, color = "gold") +
  geom_point(
    data = tibble(
      Petal.Length = seq(2, 2.9, 0.1),
      Petal.Width = predict(regression_lineaire, newdata = data.frame(Petal.Length = seq(2, 2.9, 0.1)))
    ),
    color = "dark red",
    shape = 15
    ) +
  geom_line(aes(y = predict(regression_lineaire, interval = c("confidence"))[, 2]), color = "blue") +
  geom_line(aes(y = predict(regression_lineaire, interval = c("confidence"))[, 3]), color = "blue") +
  geom_line(aes(y = predict(regression_lineaire, interval = c("prediction"))[, 2]), color = "darkgreen", linetype = "dotted") +
  geom_line(aes(y = predict(regression_lineaire, interval = c("prediction"))[, 3]), color = "darkgreen", linetype = "dotted") +
  theme_classic()

ggsave("img/04Rl07N.png", width = 14, height = 7, units = "cm")

```

# Régression polynomiale

## graphique

```{r}
ggplot(mtcars) + 
  aes(y = mpg, x = disp) +
  geom_point() +
  theme_classic()
```

## régression linéaire

```{r}
regression_lineaire_cars <- lm(mpg ~ disp, data = mtcars)
summary(regression_lineaire_cars)
```

vérification de normalité des résidus

```{r}
shapiro.test(regression_lineaire_cars$residuals)
```

## régression polynomiale

```{r}
regression_polynomiale <- lm(mpg ~ I(disp^2) + disp, data = mtcars)
summary(regression_polynomiale)
```

vérification normalité des résidus

```{r}
shapiro.test(regression_polynomiale$residuals)
```

vérification homogénéité

```{r}
plot(regression_polynomiale, which = 3)
```

## comparaison des deux modèles

```{r}
AIC(regression_lineaire_cars, regression_polynomiale)
anova(regression_lineaire_cars, regression_polynomiale)
```

```{r}
ggplot(mtcars) + 
  aes(y = mpg, x = disp) +
  geom_point() +
  geom_smooth(method = lm, formula = y ~ x, colour="blue", se = FALSE, linetype = "longdash") +
  geom_smooth(method = lm, formula = y ~ x + I(x^2), color = "red", se = FALSE) +
  theme_classic()

ggsave("img/04Rl16N.png", width = 14, height = 7, units = "cm")
    

```

# Régression exponentielle

## graphique

```{r}
#| label: regression_expo

intervalle <- seq(-2.5, 3.5, 0.01)

tibble(
  X = rep(intervalle, 2),
  Y = c(exp(intervalle), log(intervalle)),
  fonction = rep(c("exponentielle", "logarithme"), each = length(intervalle))
)|> 
  ggplot() +
  aes(x = X, 
      y = Y, 
      color = fonction,
      linetype = fonction
      ) +
  geom_line() +
  geom_segment(
    aes(x = -2, xend = 3, y = -2, yend = 3), 
    color = "black",
    linetype = "solid"
    ) +
  xlim(-2, 3) +
  ylim(-5, 5) +
  scale_colour_manual(values = c("blue", "red")) +
  scale_linetype_manual(values = c("longdash", "dotted")) +
  theme_classic()

ggsave("img/04Rl17N.png", width = 14, height = 7, units = "cm")
```

## régression exponentielle

```{r}
regression_exponentielle <- 
  lm(
    Ozone ~ exp(Temp), 
    data = airquality |> 
      filter(Temp < 86)
    )

regression_exponentielle |> 
  summary()
```

vérification de la normalité

```{r}
shapiro.test(regression_exponentielle$residuals)
```

confirmation par un graphique

```{r}
tibble(
  residus = regression_exponentielle$residuals
) |> 
  ggplot() +
  aes(sample = residus) +
  geom_qq() +
  geom_qq_line(color = "dark red", linewidth = 1) +
  theme_classic()
```

```{r}
plot(regression_exponentielle, which = 3)
```

```{r}
airquality |> 
  filter(Temp < 86) |> 
  ggplot() +
  aes(x = Temp, y = Ozone) +
  geom_jitter() +
  geom_smooth(method = lm, formula = y ~ exp(x)) +
  theme_classic()

```

# Régression logistique binomiale

```{r}
#| label: regression_logistique_binomiale

regression_logistique <- glm(
  am ~ wt, 
  data = mtcars,
  family = "binomial"
)

summary(regression_logistique)
```

```{r}
shapiro.test(regression_logistique$residuals)

tibble(
  residus = regression_logistique$residuals
) |> 
  ggplot() +
  aes(sample = residus) +
  geom_qq() +
  geom_qq_line(color = "dark red", size = 1) +
  theme_classic()

plot(regression_logistique, which = 2)
plot(regression_logistique, which = 3)
```

```{r}
# version simplifiée
mtcars |> 
  mutate(
    prediction_am = regression_logistique$fitted.values
    ) |> 
  ggplot() +
  aes(x = wt, y = am) +
  geom_point() +
  geom_line(aes(y = prediction_am), color = "blue", linewidth = 1) + 
  theme_classic()

# version annotée
mtcars |>  
  rownames_to_column() |> 
  mutate(
    prediction_am = regression_logistique$fitted.values,
    etiquette = case_when(
      rowname %in% c("Toyota Corona", "Maserati Bora", "Ford Pantera L") ~ rowname
    )
  ) |> 
  ggplot() +
  aes(x = wt, y = am) +
  geom_point() +
  geom_hline(yintercept = 0.5, color = "grey") +
  geom_vline(xintercept = 3, color = "grey") +
  geom_line(aes(y = prediction_am), color = "blue", linewidth = 1) + 
  geom_text(aes(label = etiquette), size = 1.5, nudge_y = 0.05) +
  theme_classic()

```

# Régression multiple

## Régression multiple avec espèce

```{r}
regression_multiple_espece <- lm(
  formula = Petal.Width ~ Petal.Length * Species, 
  data = iris
  )

regression_multiple_espece |> 
  summary()

car::Anova(regression_multiple_espece, type = "3")
```

vérification du modèle avec espèce

```{r}
plot(regression_multiple_espece, which = 2)
plot(regression_multiple_espece, which = 3)
```

test post-hoc

```{r}
library(multcomp)
summary(
  glht(
    regression_multiple_espece, 
    linfct = mcp(
      Species = "Tukey"
      )
    )
  )
```

```{r}
ggplot(iris) +
  aes(
    x = Petal.Length, 
    y = Petal.Width, 
    color = Species,
    fill = Species,
    shape = Species
    ) +
  geom_smooth(method = lm, se = FALSE) +
  geom_point(color = "black") +
  scale_shape_manual(values = c(21, 22, 25)) +
  theme_classic()

ggsave("img/04Rl32N.png", width = 14, height = 7, units = "cm")
```

## modèle initial, régression multiple

```{r}
regression_multiple <- lm(
  formula = Petal.Width ~ Petal.Length + I(Sepal.Length^2) + Sepal.Length * exp(Sepal.Width), 
  data = iris
  )

car::Anova(regression_multiple, type = "3")
```

```{r}
shapiro.test(regression_multiple$residuals)

plot(regression_multiple, which = 3)
```

deuxième modèle

```{r}
m2 <- lm(
  formula = Petal.Width ~ Petal.Length + I(Sepal.Length^2) + Sepal.Length + exp(Sepal.Width), 
  data = iris
  )

car::Anova(m2, type = "3")

anova(regression_multiple, m2)
AIC(regression_multiple, m2)
```

troisième modèle

```{r}
m3 <- lm(
  formula = Petal.Width ~ Petal.Length + I(Sepal.Length^2) + exp(Sepal.Width), 
  data = iris
  )

car::Anova(m3, type = "3")

anova(m3, m2)
AIC(m3, m2)
```

validation du modèle final

```{r}
shapiro.test(m3$residuals)
plot(m3, which = 3)

```

# Regression non paramétrique univariée

## dualité biais-variance

```{r}

ggplot(airquality) +
  aes(x = Temp, y = Ozone) +
  geom_point(color = "grey") +
  geom_smooth(method = "loess", linetype = "twodash", span = 0.2, color = "red", se = FALSE) +
  geom_smooth(method = "loess", linetype = "dotdash", span = 2, color = "green", se = FALSE) +
  geom_smooth(method = "loess", span = 0.75, color = "blue", se = FALSE) +
  theme_classic()

ggsave("img/04Rl39N.png", width = 14, height = 7, units = "cm")
```

## Ozone \~ Temp

```{r}
library(gam)

gam_uni <- gam(
  Ozone ~ lo(Temp),
  data = airquality
)

summary(gam_uni)
```

```{r}
regression_exponentielle <- lm(Ozone ~ exp(Temp), data = airquality)
regression_polynomiale <- lm(Ozone ~ Temp + I(Temp^2), data = airquality)
AIC(gam_uni, regression_exponentielle, regression_polynomiale)
```

```{r}
airquality |> 
  rownames_to_column() |> 
  full_join(
    predict(gam_uni) |> 
      as.data.frame() |> 
      rownames_to_column() |> 
      rename(ozone_predit = "predict(gam_uni)")
  ) |> 
  ggplot() +
  aes(x = Temp, y = Ozone) +
  geom_jitter() +
  geom_smooth(
    method = lm, 
    formula = y ~ exp(x), 
    data  = airquality |> filter(Temp < 86), 
    linetype = "twodash",
    se = FALSE
    ) +
  geom_smooth(
    method = lm, 
    formula = y ~ x + I(x^2), 
    color = "green",
    se = FALSE
    ) +
  geom_smooth(
    aes(y = ozone_predit), 
    linetype = "longdash",
    color = "red"
    ) +
  theme_classic()

ggsave("img/04Rl42N.png", width = 14, height = 7, units = "cm")

```

## regression_non_parametrique_multivariee

```{r}
library(gam)

gam_initial <- gam(
  Ozone ~ lo(Temp) + lo(Wind) + lo(Solar.R) + lo(Day),
  data = airquality
)

summary(gam_initial)
```

gam_2

```{r}
gam_2 <- gam(
  Ozone ~ lo(Temp) + lo(Wind) + lo(Solar.R),
  data = airquality
)

AIC(gam_initial, gam_2)

summary(gam_2)
```

gam_3

```{r}
gam_3 <- gam(
  Ozone ~ lo(Temp) + lo(Wind),
  data = airquality
)

AIC(gam_2, gam_3)
```

```{r}
gam_3_bis <- gam(
  Ozone ~ lo(Temp) + lo(Wind),
  data = airquality |> filter(!is.na(Solar.R))
)

AIC(gam_2, gam_3_bis)

```
