---
title: "Chapitre 5 : Les tests d'hypothèses"
---
\newpage

# Avant de commencer

Ce chapitre reprends les codes du chapitre 5 sur ***les tests d'hypothèses*** du livre **Langage R et Statistiques** : *Initiation à l'analyse de données* publié par les [éditions ENI](https://www.editions-eni.fr/livre/langage-r-et-statistiques-initiation-a-l-analyse-de-donnees-9782409036934) (2^ème^ édition).
  
```{r}
#| label: import_packages

library(tidyverse)
```
  
# Test bilatérale, unilatéral droit ou gauche  
  
```{r expl_loi_normale_test_bi_uni_lateral}

# choix de l'intervalle de représentation
intervalle <- seq(-5, 5, 0.1)

# test bilatéral
tibble(
  x = intervalle,
  "densité" = dnorm(intervalle, mean = 0, sd = 1),
  region = 
    case_when(
      x < qnorm(0.025) ~ "région critique basse",
      x < qnorm(0.975) ~ "région de confiance",
      TRUE ~ "région critique haute"
    )
) |> 
  ggplot() +
  aes(x = x, y = `densité`) +
  geom_line(linewidth = 1) +
  geom_area(aes(fill = region)) +
  scale_fill_manual(values = c("blue", "red", "green")) +
  geom_vline(xintercept = qnorm(0.025), linewidth = 1, linetype = "dashed") + 
  geom_vline(xintercept = qnorm(0.975), linewidth = 1, linetype = "dashed") + 
  annotate("text", x = -4, y = 0.06, label = "2,5 % \n des valeurs") +
  annotate("text", x = 4, y = 0.06, label = "2,5 % \n des valeurs") +
  annotate("text", x = 0, y = 0.1, label = "95 % des \n valeurs") +
  theme_classic()
  
ggsave("img/05Rl01N.png", width = 14, height = 6, units = "cm")

# test unilatéral à gauche
tibble(
  x = intervalle,
  "densité" = dnorm(intervalle, mean = 0, sd = 1),
  region = 
    case_when(
      x < qnorm(0.05) ~ "région critique basse",
      TRUE ~ "région de confiance"
    )
)  |> 
  ggplot() +
  aes(x = x, y = `densité`) +
  geom_line(size = 1) +
  geom_area(aes(fill = region)) +
  scale_fill_manual(values = c("blue", "green")) +
  geom_vline(xintercept = qnorm(0.05), linewidth = 1, linetype = "dashed") + 
  annotate("text", x = -3.5, y = 0.15, label = "5 % des \n valeurs", size = 3) +
  annotate("text", x = 2.5, y = 0.35, label = "95 % des \n valeurs", size = 3) +
  theme_classic() +
  theme(legend.position = "none")
ggsave("img/05Rl01bisN.png", width = 6, height = 6, units = "cm")

# test unilatéral à droite
tibble(
  x = intervalle,
  "densité" = dnorm(intervalle, mean = 0, sd = 1),
  region = 
    case_when(
      x > qnorm(0.95) ~ "région critique haute",
      TRUE ~ "région de confiance"
    )
)  |> 
  ggplot() +
  
  aes(x = x, y = `densité`) +
  geom_line(size = 1) +
  geom_area(aes(fill = region)) +
  scale_fill_manual(values = c("red", "green")) +
  geom_vline(xintercept = qnorm(0.95), linewidth = 1, linetype = "dashed") + 
  annotate("text", x = 3.5, y = 0.15, label = "5 % des \n valeurs", size = 3) +
  annotate("text", x = -2.5, y = 0.35, label = "95 % des \n valeurs", size = 3) +
  theme_classic() +
  theme(legend.position = "none")
ggsave("img/05Rl01terN.png", width = 6, height = 6, units = "cm")

```
  
# Test de Shapiro-Wild
limite à 5000
```{r}
#| error: true

shapiro.test(rnorm(10000, mean = 5, sd = 3))
```

exemple réalisation test de Shapiro
```{r}
shapiro.test(iris$Petal.Length)
```


```{r}
ggplot(iris) +
  aes(x = Petal.Length) +
  geom_histogram(bins = 35) +
  theme_classic()
```


```{r}
ggplot(iris) +
  aes(x = Petal.Length, fill = Species) +
  geom_histogram(bins = 35, position = "dodge") +
  annotate("text", x = 2, y = 17, size = 5, label = "setosa", color = "darkred") +
  annotate("text", x = 4, y = 13, size = 5, label = "versicolor", color = "darkgreen") +
  annotate("text", x = 6, y = 11, size = 5, label = "virginica", color = "darkblue") +
  theme_classic() +
  theme(legend.position = "none")

ggsave("img/05Rl04N.png", width = 14, height = 10, units = "cm")
```


```{r}
shapiro.test((iris |> filter(Species == "setosa"))$Petal.Length)
shapiro.test((iris |> filter(Species != "setosa"))$Petal.Length)

shapiro.test((iris |> filter(Species == "versicolor"))$Petal.Length)

shapiro.test((iris |> filter(Species == "virginica"))$Petal.Length)

```
  
# Loi Khi-2  
```{r}

# choix de l'intervalle de représentation
intervalle <- seq(0, 20, 0.1)

# loi khi-deux de paramètres k égale à 1, 2, 3, 5 ou 9
tibble(
  loi_khi_deux = 
    rep(
      c(
        "k = 1", 
        "k = 2", 
        "k = 3", 
        "k = 5",
        "k = 9"
      ), 
      each = length(intervalle)
    ),
  x = rep(intervalle, 5),
  densite = 
    c(
      dchisq(intervalle, df = 1),
      dchisq(intervalle, df = 2),
      dchisq(intervalle, df = 3),
      dchisq(intervalle, df = 5),
      dchisq(intervalle, df = 9)
    )
) |> 
  ggplot() +
  aes(x = x, y = densite, color = loi_khi_deux) +
  geom_line(size = 1) +
  theme_classic() +
  scale_color_manual(values = c("blue", "darkred", "darkgreen", "gold", "black")) +
  annotate("text", x = 3, y = 1, size = 4, color = "blue", label = "Khi-2 de degré 1") +
  annotate("text", x = 4, y = 0.4, size = 4, color = "darkred", label = "Khi-2 de degré 2") +
  annotate("text", x = 5, y = 0.26, size = 4, color = "darkgreen", label = "Khi-2 de degré 3") +
  annotate("text", x = 6, y = 0.19, size = 4, color = "gold", label = "Khi-2 de degré 5") +
  annotate("text", x = 10, y = 0.14, size = 4, color = "black", label = "Khi-2 de degré 9") +
  ylab("densité de probabilité (f(x; k))") +
  theme(legend.position = "none")

ggsave("img/05Rl06N.png", width = 14, height = 10, units = "cm")

```

## Test d'adéquation du khi-2  
```{r}
chisq.test(
  x =  c(86, 111, 107, 91, 105, 100),
  p = rep(1/6, 6)
)

chisq.test(
  x =  c(86,	111, 107,	91,	105, 100)
)

chisq.test(
  x = c(4,2)
)

```
  
## Test d'indépendance du Khi-2  
création du tableau de données
```{r}

table_genre_naf <- 
  tibble(
    categorie_activite = rep(c("AZ", "C1", "C3", "C4", "C5", "DE", "FZ", "GZ", "HZ", "IZ", "JZ", "KZ", "LZ", "MN", "OQ", "RU"), 2),
    genre = rep(c("F", "H"), each = 16),
    nbr_salarie_en_milliers = c(79, 249, 106, 67, 392, 87, 173, 1546, 376, 452, 264, 518, 145, 1643, 5603, 873, 194, 341, 304, 267, 994, 290, 1280, 1640, 1034, 513, 540, 348, 100, 1833, 2507, 378)
  )
```

création du graphique
```{r}
ggplot(table_genre_naf) +
  aes(
    x = categorie_activite, 
    y = nbr_salarie_en_milliers, 
    fill = genre,
    color = genre,
    linetype = genre
    ) +
  geom_bar(
    stat = "identity", 
    position = "dodge",
    linewidth = 1,
    color = "black"
    ) +
  scale_fill_manual(values = c("darkgrey", "lightblue")) + 
  theme_classic()

ggsave("img/05Rl10N.png", width = 14, height = 7, units = "cm")
```


```{r}
data.frame(
  Femmes = c(79, 249, 106, 67, 392, 87, 173, 1546, 376, 452, 264, 518, 145, 1643, 5603, 873),
  Hommes = c(194, 341, 304, 267, 994, 290, 1280, 1640, 1034, 513, 540, 348, 100, 1833, 2507, 378),
  row.names = c("AZ", "C1", "C3", "C4", "C5", "DE", "FZ", "GZ", "HZ", "IZ", "JZ", "KZ", "LZ", "MN", "OQ", "RU")
) |> 
  chisq.test()

```

## Test d'homogénéité  
```{r}
library(rvest)

html <- read_html("https://www.insee.fr/fr/statistiques/4768237")

prop_cadre_genre <- html |> 
  html_element("table") |> 
  html_table(dec = ",") |> 
  as_tibble(.name_repair = make.names)

prop_cadre_genre

# exemple pour la sixième table
(read_html("https://www.insee.fr/fr/statistiques/4768237") |> 
  html_elements("table"))[[3]] |> 
  html_table(dec = ",")

# test du KLhi-2 d'homogénéité
prop_cadre_genre |> 
  rename(annee = X) |>
  filter(annee > 1999) |> 
  select(c(Femmes, Hommes)) |> 
  chisq.test()

```

