---
title: "Chapitre 6 : La comparaison à une valeur théorique"
---
\newpage

# Avant de commencer

Ce chapitre reprends les codes du chapitre 6 sur ***la comparaison à une valeur théorique*** du livre **Langage R et Statistiques** : *Initiation à l'analyse de données* publié par les [éditions ENI](https://www.editions-eni.fr/livre/langage-r-et-statistiques-initiation-a-l-analyse-de-donnees-9782409036934) (2^ème^ édition).  
  
```{r}
#| label: import_packages

library(tidyverse)
```
  
# Théorème central limite  
```{r}

lancers_des <- 
  purrr::map(
    .x = c(1:100),
    .f = ~ tibble(
        somme_des = 
          runif(n = 50, min = 1, max = 6) |> 
          round() |> 
          sum()
      )
  ) |> 
  bind_rows()

loi_normale <- tibble(
  x = seq(140, 200, 1),
  y = dnorm(x, mean = 175, sd = sqrt(104))
)
  
lancers_des |> 
  ggplot() +
  aes(x = somme_des) +
  geom_density(linewidth = 2) +
  geom_line(
    aes(x = x, y = y), 
    data  = loi_normale, 
    color = "blue",
    linetype = "twodash",
    linewidth = 2
    ) +
  labs(x = "somme pour 50 lancers de dé", y = "densité") +
  theme_classic()

ggsave("img/06Rl01N.png", width = 14, height = 10, units = "cm")

```
  
# Comparaison d'une proportion a une valeur théorique  
##  Exemple de comparaison  
  
```{r}

tibble(
  z = seq(-3, 3, 0.1),
  "densité" = dnorm(z, mean = 0, sd = 1)
  ) |> 
  ggplot() +
  aes(
    x = z,
    y = `densité`
  ) +
  geom_line(size = 1) +
  geom_vline(
    xintercept = qnorm(0.025), 
    linewidth = 1, 
    linetype = "dashed", 
    color = "blue"
    ) + 
  geom_vline(
    xintercept = qnorm(0.975), 
    linewidth = 1, 
    linetype = "dashed", 
    color = "blue"
    ) + 
  geom_vline(
    xintercept = qnorm(0.05), 
    linewidth = 1, 
    linetype = "dotdash", 
    color = "green"
    ) + 
  geom_vline(
    xintercept = qnorm(0.95), 
    linewidth = 1, 
    linetype = "dotted", 
    color = "orange"
    ) + 
  geom_vline(
    xintercept = -2.3, 
    color = "red"
    ) +
  geom_vline(
    xintercept = -1.7, 
    color = "red"
    ) +
  geom_vline(
    xintercept = -0.6, 
    color = "red"
    ) +
  geom_vline(
    xintercept = 1.9, 
    color = "red"
    ) +
  geom_vline(
    xintercept = 2.5, 
    color = "red"
    ) +
  annotate("text", x = -2.5, y = 0.4, label = "z1", color = "red") +
  annotate("text", x = -1.85, y = 0.4, label = "z2", color = "red") +
  annotate("text", x = -0.75, y = 0.4, label = "z3", color = "red") +
  annotate("text", x = 1.8, y = 0.4, label = "z4", color = "red") +
  annotate("text", x = 2.3, y = 0.4, label = "z5", color = "red") +
  scale_x_continuous(
    label = c("-1,96", "-1,64","-1", "0", "1", "1,64", "1,96"),
    breaks = c(qnorm(0.025), qnorm(0.05), -1, 0, 1, qnorm(0.95), qnorm(0.975))
  ) +
  theme_classic()
ggsave("img/06Rl02N.png", width = 14, height = 10, units = "cm")

```
  
## Exemple sur les pièces défectueuses  
comparaison a une proportion test  
Les valeurs :  
```{r}
nbr_piece_defecteuse <- 22
p_seuil <- 0.2
n <- 100
```

statistique de test calculée à la main  
```{r}
(z <- (nbr_piece_defecteuse/n - p_seuil)/sqrt((p_seuil*(1-p_seuil))/n))
```

valeur seuil
```{r}
qnorm(0.95)
```

utilisation de la fonction prop.test
```{r}
prop.test(
  x = nbr_piece_defecteuse,
  n = n,
  p = p_seuil,
  alternative = "greater"
)
```

utilisation de la fonction `binom.test()`  
```{r}
binom.test(
  x = nbr_piece_defecteuse,
  n = n,
  p = p_seuil,
  alternative = "greater"
)

```
  
## Exemple sur l'assemblée nationale  
```{r}
library(rvest)

html <- read_html("https://www2.assemblee-nationale.fr/deputes/liste/cat-sociopro/(vue)/tableau")

(prop_ass_nat <- html |> 
  html_elements("table") |> 
  html_table() |> 
  bind_rows() |> 
  count(Civilité))
```

calcul de la proportion d'hommes à l'Assemblée
```{r}
(p_ass <- prop_ass_nat[[1,2]] / sum(prop_ass_nat$n))
```

population française 1er janvier 2026 : https://www.insee.fr/fr/statistiques/2381474  
```{r}
(p_pop <- 33551000 / (35531000 + 33551000))
```

calcul de la statistique de test
```{r}
(z <- (p_ass - p_pop)/sqrt((p_pop*(1-p_pop))/sum(prop_ass_nat$n)))
```

comparaison aux valeurs de seuil
```{r}
z < qnorm(0.025)
z > qnorm(0.975)
```

utilisation de la fonction `prop.test()`
```{r}
prop.test(
  x = p_ass,
  n = sum(prop_ass_nat$n),
  p = p_pop,
  alternative = "two.sided"
)
```

# Comparaison d'une moyenne à une valeur théorique    
## distribution de la loi de Student  
  
```{r}

# choix de l'intervalle de représentation
intervalle <- seq(-15, 15, 0.1)

# loi de Student de dégré de liberté égale à 1, 2, 6 et 9
tibble(
  loi_student = 
    rep(
      c(
        "df = 1", 
        "df = 2", 
        "df = 6", 
        "df = 9"
      ), 
      each = length(intervalle)
    ),
  x = rep(intervalle, 4),
  densite = 
    c(
      dt(intervalle, df = 1),
      dt(intervalle, df = 4),
      dt(intervalle, df = 6),
      dt(intervalle, df = 9)
    )
) |> 
  ggplot() +
  aes(x = x, y = densite, color = loi_student) +
  geom_line(linewidth = 1) +
  annotate("text", x = -5, y = 0.05, label = "df = 1", color = "blue") +
  annotate("text", x = 3, y = 0.35, label = "df = 9", color = "black") +
  theme_classic() +
  scale_color_manual(values = c("blue", "dark red", "gold", "black")) +
  ylab("densité de probabilité (f(x))") +
  labs(color = "Loi de Student")

ggsave("img/06Rl06N.png", width = 14, height = 10, units = "cm")

```

## Exemple d'utilisation du test de Student   
calcul_moyenne  
```{r}

mean(women$weight)

```

vérification de la normalité de la variable
```{r}
shapiro.test(women$weight)
```

test de Student, la masse moyenne de l'échantillon est-elle égale à celle de la population ?
```{r}
t.test(
  x = women$weight,
  mu = 79.3*2.2
)

```
  
## Test de Student apparié  
```{r}
ChickWeight |> 
  filter(
    Diet == 1,
    Time %in% c(0, 2)
    ) |> 
  ggplot() +
  aes(x = Time, y = weight, group = Chick) +
  geom_point() +
  geom_line() +
  theme_classic()
```

création données
```{r}
(poulet_croissance <- ChickWeight |> 
  filter(
    Diet == 1,
    Time %in% c(0, 2)
    ) |> 
  pivot_wider(
    id_cols = !Diet,
    names_from = Time,
    values_from = weight 
  ) |> 
  mutate(difference = `2` - `0`))
```


```{r}
# test de normalité des données
shapiro.test(poulet_croissance$difference)

# test de Student apparié à ne pas faire normalement
t.test(poulet_croissance$`0`, poulet_croissance$`2`, paired = TRUE)

```


## Test de Wilcoxon apparié  

```{r}
# ajout des rangs signés
(test_wilcoxon <- poulet_croissance |> 
  filter(difference != 0) |> 
  arrange(abs(difference)) |> 
  rowid_to_column(var = "rang") |> 
  mutate(rang_signe = rang*sign(difference)))

# calcul des paramètres de la statistique de test
(n <- nrow(test_wilcoxon))
(somme_rang_positif <- test_wilcoxon |> 
  filter(rang_signe > 0) |> 
  summarise(sum(rang_signe)))
(somme_rang_negatif <- test_wilcoxon |> 
  filter(rang_signe < 0) |> 
  summarise(sum(rang_signe)))
(T_calcule <- min(abs(somme_rang_positif), abs(somme_rang_negatif)))

# calcul de la statistique de test
(z <- (T_calcule-(n*(n+1))/4)/sqrt((n*(n+1)*(2*n+1))/24))

# conclusion
z < qnorm(0.05)

# test de wilcoxon apparié
wilcox.test(poulet_croissance$`0`, poulet_croissance$`2`, paired = TRUE)

```

# Variance comparer à une valeur théorique  
calcul de la variance
```{r}
var(women$weight)

```

comparaison d'une variance à une valeur de reférence  
```{r}
# données
n <- nrow(PlantGrowth)
var_echantillon <- var(PlantGrowth$weight)
var_theo <- 0.35

# calcul de la statisique de test
((n-1)*var_echantillon/var_theo)

# récupération de la valeur seuil pour alpha = 0,05
qchisq(p = 1-0.05, df = n-1)

```

  
# Test de Kolmogorov Smirnov  
comparaison avec le test de kuiper  
```{r}
set.seed(1903)

echantillon <- 0.5 + 1.1 * runif(30)
fonction_repartition <- ecdf(echantillon)

tibble(
  x = seq(0, 2, 0.1),
  f = fonction_repartition(x),
  densite_normale = pnorm(x, mean = 1, sd = 0.2)
  ) |> 
  ggplot() +
  aes(x = x, y = f) +
  geom_line(linewidth = 1) +
  geom_line(
    aes( y = densite_normale),
    color = "blue",
    linewidth = 1,
    linetype = "twodash"
  ) +
  annotate("segment", x = 1.2, xend = 1.2, y = 0.667, yend = 0.841, color = "green") + 
  annotate("segment", x = 0.9, xend = 0.9, y = 0.309, yend = 0.5, color = "red") +
  annotate("text", x = 1.3, y = 0.4, color = "red", label = "Kolmogorov-Smirnov") +
  theme_classic()

ggsave("img/06Rl18N.png", width = 14, height = 10, units = "cm")

```

test kolmogorov-smirnov  
```{r}
ggplot(cars) +
  aes(x = speed) +
  geom_histogram() +
  theme_classic()


ks.test(cars$speed, "pgamma", shape = 14)
ks.test(cars$speed, "pgamma", shape = 15)

ks.test(cars$speed, "pnorm", mean = 15, sd = 2)
ks.test(cars$speed, "pnorm", mean = 15, sd = 4)
```

test kolmogorov-smirnov comparaison
```{r}
ks.test(cars$speed, cars$dist)
```

graphique
```{r}

fonction_repartition_speed <-  ecdf(cars$speed)
fonction_repartition_dist <-  ecdf(cars$dist)

bind_rows(
  cars |> 
    mutate(
      distribution_speed = fonction_repartition_speed(speed),
    ) |> 
    select(-dist) |> 
    pivot_longer(
      !speed,
      names_to = "type_distribution",
      values_to = "distribution_cumulative"
    ) |> 
    rename("valeur" = "speed"),
  cars |> 
    mutate(
      distribution_dist = fonction_repartition_dist(dist),
    ) |> 
    select(-speed) |> 
    pivot_longer(
      !dist,
      names_to = "type_distribution",
      values_to = "distribution_cumulative"
    ) |> 
    rename("valeur" = "dist")
) |> 
  ggplot() +
  aes(x = valeur, y = distribution_cumulative, color = type_distribution) +
  geom_line(linewidth = 1) +
  annotate("text", x = 100, y = 0.85, color = "red", label = "distribution de \n la variable DIST") +
  annotate("text", x = 40, y = 0.9, color = "blue", label = "distribution de \n la variable SPEED") +
  theme_classic() +
  theme(legend.position = "none")

ggsave("img/06Rl25N.png", width= 14, height = 10, units = "cm")

```
  
