---
title: "Chapitre 7 : La comparaison de deux groupes"
---

\newpage

# Avant de commencer

Ce chapitre reprends les codes du chapitre 7 sur ***la comparaison de deux groupes*** du livre **Langage R et Statistiques** : *Initiation à l'analyse de données* publié par les [éditions ENI](https://www.editions-eni.fr/livre/langage-r-et-statistiques-initiation-a-l-analyse-de-donnees-9782409036934) (2^ème^ édition).

```{r}
#| label: import_packages

library(tidyverse)
```

# Comparaison de proportion

## Test paramétrique

```{r}

prop.test(x = c(42, 68), n = c(139,  175))

prop.test(x = c(42, 68, 24), n = c(139, 175, 135))

```

## Test exact de Fisher

```{r}
(genre_ratio_startup <- 
  matrix(
    c(1, 2, 5, 7), 
    nrow = 2,
    dimnames =
      list(
        c("Comite", "Salaries"),
        c("Femme", "Homme")
      )
  ))

fisher.test(genre_ratio_startup)
```

reprise de l'exemple de la page d'aide de `fisher.test()` : table Agresti (2002, p. 57) Job Satisfaction

```{r}
(Job <- matrix(
  c(1,2,1,0, 3,3,6,1, 10,10,14,9, 6,7,12,11), 
  4, 
  4,
  dimnames = 
    list(
      salaire = c("< 15k", "15-25k", "25-40k", "> 40k"),
      satisfaction = c("tres decevant", "un peu decevant", "moderement satisfait", "très satisfait")
    )
))
fisher.test(Job)

```

## Test de Mac Nemar

```{r}

(test_allergene <- matrix(
  c(23, 14, 84, 59),
  nrow = 2,
  dimnames = list(avant_traitement = c("réaction allergique", "réaction non allergique"),
                  après_traitement =  c("réaction allergique", "réaction non allergique")
  )
))

mcnemar.test(test_allergene)

prop.test(test_allergene)
```

# Comparaison de variances

## graphique initial

```{r}
ggplot(iris) +
  aes(x = Species, y = Petal.Length, color = Species) +
  geom_jitter() +
  theme_classic()
```

## Test F

vérification de la normalité

```{r}
filter(mtcars, am == 0)$mpg |> shapiro.test()
filter(mtcars, am == 1)$mpg |> shapiro.test()
```

test

```{r}
var.test(filter(mtcars, am == 0)$mpg, filter(mtcars, am == 1)$mpg)
```

## Test de Bartlett

iris

```{r}
bartlett.test(Petal.Length ~ Species, data = iris)
```

mtcars : vérification de la normalité

```{r}
ggplot(mtcars) +
  aes(sample = mpg) +
  geom_qq() +
  geom_qq_line() +
  facet_grid(rows = vars(am), cols = vars(vs)) +
  labs(x = "Forme en 'V' (0 = oui, 1 = non)", y = "Type de transmission (0 = auto, 1 = manuelle)") +
  theme_classic()
```

mtcars : test de bartlett

```{r}
bartlett.test(mpg ~ interaction(am, vs), data = mtcars)
```

## Test de Levene

vérification de la normalité au sein de chaque espèce

```{r}
filter(iris, Species == "setosa")$Petal.Length |> shapiro.test()
filter(iris, Species == "versicolor")$Petal.Length |> shapiro.test()
filter(iris, Species == "virginica")$Petal.Length |> shapiro.test()
```

```{r}
library(car)
leveneTest(Petal.Length ~ Species, data = iris)
```

## Test de Fligner-Killeen

vérification de la normalité des données pour chaque spray

```{r}
purrr::map(
  .x = LETTERS[1:6],
  .f = ~ filter(InsectSprays, spray == .x)$count |> shapiro.test()
) |> 
  set_names(glue::glue("Insecticide {LETTERS[1:6]}"))
```

test

```{r}
fligner.test(count ~ spray, data = InsectSprays)
```

# Comparaison de moyennes

## Test de Student

```{r}
t.test(filter(mtcars, am == 0)$mpg, filter(mtcars, am == 1)$mpg, var.equal = TRUE)
t.test(filter(mtcars, am == 0)$mpg, filter(mtcars, am == 1)$mpg, alternative = "less", var.equal = TRUE)
```

graph

```{r}
mtcars |> 
  mutate(
    transmission = 
      case_when(
        am == 0 ~ "automatique",
        am == 1 ~ "manuelle"
      )
    ) |> 
  ggplot() +
  aes(x = transmission, y = mpg, color = transmission) +
  geom_boxplot() +
  geom_jitter(alpha = 0.5) +
  theme_classic()
```

## Test de Welch

```{r}
t.test(Petal.Length ~ Species, data = iris |> filter(Species != "virginica"))
```

## Test de Wilcoxon

graph

```{r}
InsectSprays |> 
  ggplot() +
  aes(x = spray, y = count, color = spray) +
  geom_boxplot() +
  geom_jitter(alpha = 0.5) +
  theme_classic()
```

test de wilcoxon

```{r}
wilcox.test(count ~ spray, data = InsectSprays |> filter(spray %in% c("E", "F")))
```

# Comparaison de moyenne de plus de deux groupes

## Erreurs quand le nombre de test est multiplié

```{r}
tibble(
  nbr_groupe = 2:10,
  niveau_confiance = (0.95)^choose(nbr_groupe, 2)
) |> 
  ggplot() +
  aes(x = nbr_groupe, y = niveau_confiance) +
  geom_line() +
  theme_classic()
```

## ANOVA

graph explication ANOVA

```{r}
iris_moyenne <- iris |> 
  group_by(Species) |> 
  summarise(moyenne = mean(Sepal.Length))

ggplot(iris) +
  aes(x = Species, y = Sepal.Length, color = Species) +
  geom_jitter(alpha = 0.3) +
  geom_hline(aes(yintercept = mean(Sepal.Length))) +
  geom_errorbar(aes(ymin = moyenne, y = 5.84, ymax = moyenne), data = iris_moyenne, linewidth = 1) +
  geom_spoke(aes(y = moyenne, radius = mean(iris$Sepal.Length) - moyenne, angle = 1.57), data = iris_moyenne, linetype = "dashed") +
  theme_classic() +
  theme(legend.position = "none")

ggplot(iris) +
  aes(x = Species, y = Sepal.Length, color = Species) +
  geom_jitter(alpha = 0.3) +
  geom_errorbar(aes(ymin = moyenne, y = 5.84, ymax = moyenne), data = iris_moyenne, linewidth = 1) +
  geom_spoke(aes(radius = iris_moyenne$moyenne - Sepal.Length, angle = 1.57), data = iris |> group_by(Species) |> slice(3) |> ungroup(), linetype = "dashed") +
    geom_spoke(aes(radius = iris_moyenne$moyenne - Sepal.Length, angle = 1.57), data = iris |> group_by(Species) |> slice(11) |> ungroup(), linetype = "dashed") +
  geom_point(data = iris |> group_by(Species) |> slice(c(3, 11)) |> ungroup()) +
  theme_classic() +
  theme(legend.position = "none")
```

vérification de la normalité et de l'homogénéité des variances

```{r}
ggplot(iris) +
  aes(x = Species, y = Sepal.Length, color = Species) +
  geom_boxplot() +
  geom_jitter(alpha = 0.3) +
  theme_classic() +
  theme(legend.position = "none")
```

réalisation de l'ANOVA

```{r}
iris_sepal_length_anova <- aov(Sepal.Length ~ Species, data = iris)
summary(iris_sepal_length_anova)
```

validation du test réalisé

```{r}
par(mfrow=c(1,2))
plot(iris_sepal_length_anova, 2)
plot(iris_sepal_length_anova, 3)
```

post-hoc

```{r}
rstatix::tukey_hsd(iris_sepal_length_anova)
```

## Test de Kruskal-Wallis

```{r}
kruskal.test(count ~ spray, data = InsectSprays)
```

Post-hoc de Nemenyi

```{r}
PMCMRplus::kwAllPairsNemenyiTest(count ~ spray, data = InsectSprays)
```

graph

```{r}
ggplot(InsectSprays) +
  aes(color = spray, x = count) +
  geom_freqpoly(bins = 10, linewidth = 1) +
  labs(x = "nombre d'insectes comptés") +
  annotate("text", x = 0, y = 6.2, label = "spray C") +
  annotate("text", x = 4, y = 6.5, label = "spray E") +
  annotate("text", x = 8.9, y = 5.9, label = "spray D") +
  annotate("text", x = 17, y = 4.2, label = "spray B") +
  annotate("text", x = 14, y = 3.2, label = "spray A") +
  annotate("text", x = 25, y = 2.2, label = "spray F") +
  theme_classic()

ggsave("img/07Rl32N.png", width = 14, height = 10, units = "cm")

```
