---
title: "Chapitre 8 : Les modèles linéaires généralisés"
---

\newpage

# Avant de commencer

Ce chapitre reprends les codes du chapitre 8 sur ***les modèles linéaires généralisés*** du livre **Langage R et Statistiques** : *Initiation à l'analyse de données* publié par les [éditions ENI](https://www.editions-eni.fr/livre/langage-r-et-statistiques-initiation-a-l-analyse-de-donnees-9782409036934) (2^ème^ édition).

```{r}
#| label: import_packages

library(tidyverse)
library(multcomp)
```

# Modèles linéaires classique  
## ANOVA et lm  
```{r}

lm(Petal.Length ~ Sepal.Length, data = iris) |> anova()
aov(Petal.Length ~ Sepal.Length, data = iris) |> anova()

lm(Petal.Length ~ Species, data = iris) |> anova()
aov(Petal.Length ~ Species, data = iris) |> anova()

```


## Test post-hoc de Tukey  
vérification de la normalité et de l'homogénéité des données  
```{r}
ggplot(warpbreaks) +
  aes(sample = breaks) +
  geom_qq() +
  geom_qq_line() +
  facet_grid(rows = vars(wool), cols = vars(tension)) +
  labs(x = "tension de fils", y = "laine") +
  theme_classic()
```

construction du modèle
```{r}
fm1 <- aov(breaks ~ wool + tension, data = warpbreaks)
summary(fm1)
```

vérification des résidus
```{r}
shapiro.test(fm1$residuals)
```

test post-hoc {stats}
```{r}
TukeyHSD(fm1, "tension")
```

test post-hoc multcomp
```{r}
library(multcomp)
summary(
  glht(
    fm1, 
    linfct = mcp(
      tension = "Tukey"
      )
    )
  )
```

test post-hoc {rstatix}
```{r}
rstatix::tukey_hsd(fm1)
```

### présentation des données en assignant 
assignation des lettres en fonction du test post-hoc de Tukey  
```{r}
lettre_significative <- tibble(
  lettre = (
  summary(
    glht(
      fm1, 
      linfct = mcp(
        tension = "Tukey"
      )
    )
  ) |> 
    cld())$mcletters$Letters,
  tension = names(lettre)
)
```

réalisation du graphique
```{r}
ggplot(warpbreaks) +
  aes(x = tension, y = breaks, color = tension) +
  geom_boxplot() + 
  geom_jitter(alpha = 0.3) +
  geom_text(
    aes(x = tension, label = lettre),
    data = lettre_significative,
    color = "black",
    y = 5
  ) +
  theme_classic() +
  coord_cartesian(ylim = c(0,70)) +
  theme(legend.position = "none")
  
ggsave("img/08Rl05N.png", width = 14, height = 10, units = "cm")

```

# glm  
## régression logistique  
```{r}
library(survival)

donnees_survie <- jasa |>  
  mutate(
    survie = fustat |> as.factor(),
    pontage = surgery |> as.factor()
  )
```

modèle
```{r}
m1 <- glm(
  formula = survie ~ futime + pontage + age,
  data = donnees_survie,
  family = binomial
  )
car::Anova(m1, type = "2")
```


```{r}
m2 <- glm(
  formula = survie ~ age + futime,
  data = donnees_survie,
  family = binomial
  )
car::Anova(m2, type = "2")
AIC(m1, m2)

summary(m2)
```

loi quasibinomiale en cas de surdispersion
```{r}
m3 <- glm(
  formula = survie ~ age + futime,
  data = donnees_survie,
  family = quasibinomial
  )
```

représentation graphique
```{r}
donnees_survie |> 
  mutate(
    prediction_survie_age_seul = 
      glm(
        formula = survie ~ age,
        data = donnees_survie,
        family = binomial
      )$fitted.values,
    prediction_survie = m2$fitted.values
    ) |> 
  ggplot() +
  aes(x = age, y = fustat) +
  geom_point() +
  geom_line(aes(y = prediction_survie_age_seul), color = "blue") +
  geom_line(aes(y = prediction_survie), color = "red") +
  ylab("survie") +
  theme_classic()

donnees_survie |> 
  mutate(
    prediction_survie_futime_seul = 
      glm(
        formula = survie ~ futime,
        data = donnees_survie,
        family = binomial
      )$fitted.values,
    prediction_survie = m2$fitted.values
    ) |> 
  ggplot() +
  aes(x = futime, y = fustat) +
  geom_point() +
  geom_line(aes(y = prediction_survie_futime_seul), color = "blue") +
  geom_line(aes(y = prediction_survie), color = "red") +
  ylab("survie") +
  theme_classic()


```
  
## régression de poisson  
### Exemple de la loi de Poisson  
```{r}

tibble(
  nbr_individus_observes = 0:6,
  nbr_de_transect = round(dpois(nbr_individus_observes, lambda = 2)*100)
) |> 
  ggplot() +
  aes(x = nbr_individus_observes, y = nbr_de_transect) +
  geom_point() +
  theme_classic()
```

### Loi de Poisson, données `Insurance`  

```{r}
declaration_accident <- MASS::Insurance

glimpse(declaration_accident)
```

```{r}
ggplot(declaration_accident) +
  aes(x = Claims/log(Holders)) +
  geom_density() +
  theme_classic()

ggsave("img/08Rl13N.png", width = 14, height = 10, units = "cm")
```
  
```{r}
m1 <- glm(
  Claims ~ Age*District*Group + offset(log(Holders)), 
  data = declaration_accident, 
  family = poisson)
car::Anova(m1)
```


```{r}
m2 <- glm(
  Claims ~ Age*District + Age*Group + Group*District + offset(log(Holders)), 
  data = declaration_accident, 
  family = poisson)
car::Anova(m2)

m3 <- glm(
  Claims ~ Age*Group + Group*District + offset(log(Holders)), 
  data = declaration_accident, 
  family = poisson)
car::Anova(m3)

m4 <- glm(
  Claims ~ Age*Group + District + offset(log(Holders)), 
  data = declaration_accident, 
  family = poisson)
car::Anova(m4)

m5 <- glm(
  Claims ~ Age + Group + District + offset(log(Holders)), 
  data = declaration_accident, 
  family = poisson)
car::Anova(m5)
AIC(m1, m5)
```

vérification des conditions d'utilisation  
```{r}
summary(m5)
```

representaiton graphique des effets  
```{r}
#| fig-height: 7
plot(
  effects::allEffects(m5)
)
```
    
```{r}
ggplot(declaration_accident) +
  aes(
    x = Age,
    y = Claims/Holders
  ) +
  geom_boxplot() +
  theme_classic()
```

    
# modèle linéaire mixte  
## Prise de masse de rats sous trois régimes  
```{r}
library(nlme)

BodyWeight |> 
  ggplot() +
  aes(x = Time, y = weight, color = Rat) +
  geom_line() +
  geom_smooth(se = FALSE, color = "black", linewidth = 2) + 
  facet_wrap(vars(Diet)) +
  theme_classic() +
  theme(legend.position = "none")
ggsave("img/08Rl18N.png", width = 14, height = 14, units = "cm")
```


```{r}
glimpse(BodyWeight)
```

### réalisation du modèle linéaire mixte avec {nlme}  
```{r}
lme1 <- nlme::lme(weight ~ Diet*Time, random = ~ 1|Rat, data = BodyWeight)
car::Anova(lme1, type = "3")
summary(lme1)
```

test post-hoc {multcomp}
```{r}
summary(
  glht(
    lme1, 
    linfct = mcp(
      Diet = "Tukey"
      )
    )
  )
```

vérification de la validité du modèle
Représentativité globale
```{r}
nlme::plot.lme(lme1, weight ~ fitted(.)|Diet, abline = c(0,1))
```

homogénéité des résidus
```{r}
nlme::plot.lme(lme1, resid(.) ~ fitted(.)|Diet, id = 0.01)
```

normalité des résidus
```{r}
qqnorm(lme1, ~ resid(.)|Diet, type = c("p", "r"))
```

### réalisation du modèle linéaire mixte avec {lme4}  
```{r}
lmer1 <- lme4::lmer(weight ~ Diet * Time + (1|Rat) , data = BodyWeight)
car::Anova(lmer1, type = "3")
summary(lmer1)
```

test post-hoc
```{r}
summary(
  glht(
    lmer1, 
    linfct = mcp(
      Diet = "Tukey"
      )
    )
  )
```

vérification de la validité du modèle
Représentativité globale
```{r}
plot(lmer1, weight ~ fitted(.)|Diet, abline = c(0,1))
```

homogénéité des résidus
```{r}
plot(lmer1, resid(.) ~ fitted(.)|Diet, id = 0.01)
```

normalité des résidus
```{r}
tibble(
  residus = residuals(lmer1),
  regime = BodyWeight$Diet
) |> 
  ggplot() +
  aes(sample = residus) +
  geom_qq() +
  geom_qq_line(color = "dark red", linewidth = 1) +
  facet_wrap(~ regime, ncol = 3) +
  theme_classic()
```
  