---
title: "Chapitre 9 : L'analyse en composantes principales"
---

\newpage

# Avant de commencer

Ce chapitre reprends les codes du chapitre 9 sur ***l'analyse en composantes principales*** du livre **Langage R et Statistiques** : *Initiation à l'analyse de données* publié par les [éditions ENI](https://www.editions-eni.fr/livre/langage-r-et-statistiques-initiation-a-l-analyse-de-donnees-9782409036934) (2^ème^ édition).

```{r}
#| label: import_packages

library(tidyverse)
library(FactoMineR)
```

# Bases mathématiques de l'ACP  
## Approximation d'une variable par une autre  
fixation de la graine aléatoire
```{r}
set.seed(8)
```

Création des données  
```{r}
exemple_relation_lineaire <- 
  tibble(
    x = runif(30, min = 0, max = 10),
    y = 3 * x + 5 + runif(30, min = -8, max = 10)
  )
```

réalisation du modèle  
```{r}
modele_lineaire <- lm(y ~ x, exemple_relation_lineaire)
```

représentation graphique  
```{r}
exemple_relation_lineaire |>  
  ggplot() +
  aes(x = x, y = y) +
  geom_point() +
  theme_classic() +
  geom_abline(
    intercept = modele_lineaire$coefficients[1], 
    slope = modele_lineaire$coefficients[2], 
    linetype = 3
    )
```
  
## Ajout de flèches sur la figure précédente pour représenter les dimensions.  
Création d'une fonction pour calculer y en fonction de x
```{r}
calcul_y <- function(valeur_x){
  
  if (!is.numeric(valeur_x)) {stop("la valeur renseignée doit-être un nombre")}
  
  as.numeric(modele_lineaire$coefficients[1] + modele_lineaire$coefficients[2] * valeur_x)
  
}
```


```{r}
exemple_relation_lineaire |>  
  ggplot() +
  aes(x = x, y = y) +
  geom_point() +
  theme_classic() +
  geom_abline(
    intercept = modele_lineaire$coefficients[1], 
    slope = modele_lineaire$coefficients[2], 
    linetype = 4
    ) +
  geom_segment(
    x = 2,
    y = calcul_y(2),
    xend = 5,
    yend = calcul_y(5),
    arrow = arrow(ends="last"),
    linewidth = 2,
    linejoin = "mitre",
    lineend = "round"
    ) +
  geom_text(
    x = 3,
    y = calcul_y(3) + 3,
    label = "Dimension 1",
    angle = modele_lineaire$coefficients[2] * 10
    ) +
  geom_segment(
    x = 7,
    y = calcul_y(7),
    xend = 6,
    yend = calcul_y(6) * modele_lineaire$coefficients[1]/modele_lineaire$coefficients[2],
    arrow = arrow(ends="last"),
    linewidth = 2,
    linejoin = "mitre",
    lineend = "round"
    ) +
  geom_text(
    x = 7,
    y = calcul_y(7) - 3,
    label = "Dimension 2",
    angle = modele_lineaire$coefficients[2] * 10
    )
```
  
  
## Données centrées-réduites  
Le but de cette figure est de montrer que la normalisation des données ne change pas la forme du nuage de points mais la réduction oui.  
```{r}
exemple_nuage <- exemple_relation_lineaire |>  
  mutate_all(
    list(
    centree = ~ scale(.x, center = TRUE, scale = FALSE) |> 
      as.numeric(),
    centree_reduite = ~ scale(.x, center = TRUE, scale = TRUE) |>  
      as.numeric()
    )
  )
```

représentation graphique  
```{r}
centre <- exemple_nuage |>  
  ggplot() +
  geom_point(
    aes(x = x, y = y),
    color = "grey"
    ) +
  geom_point(
    aes(x = x_centree, y = y_centree)
    ) +
  geom_hline(aes(yintercept = 0), linetype = "twodash") +
  geom_vline(aes(xintercept = 0), linetype = "twodash") +
  theme_classic() +
  coord_cartesian(ylim = c(-15, 40), xlim = c(-5, 10))

centre_reduit <- exemple_nuage |>  
  ggplot() +
  geom_point(
    aes(x = x, y = y),
    color = "grey"
    ) +
  geom_point(
    aes(x = x_centree_reduite, y = y_centree_reduite)
    ) +
  geom_hline(aes(yintercept = 0), linetype = "twodash") +
  geom_vline(aes(xintercept = 0), linetype = "twodash") +
  theme_classic() +
  coord_cartesian(ylim = c(-15, 40), xlim = c(-5, 10))

cowplot::plot_grid(
  centre, 
  centre_reduit, 
  labels=c("A", "B"), 
  ncol = 1, 
  nrow = 2)

ggsave("img/09Rl04N.png", width = 14, height = 14, units = "cm")

```
  
  
## Matrice de corrélation  
chargement des données
```{r}
data("wine")
```

représentation graphique  
```{r}
cor(wine |>  select(-Label, -Soil)) |>  corrplot::corrplot(type = "upper")

```
  
## Représentation des projections de vecteurs  
création des vecteurs  
```{r}
vecteurs <- tibble(
  vecteur = c("blue", "red", "gold"),
  A = c(0,0,0),
  B = c(0.4,0.8,-0.1),
  C = c(0.9, -0.3, 0.8),
  type_ligne = c("solid", "dotted", "longdash")
)
```

représentation des vecteurs
```{r}
ggplot() +
  aes(x = -1:1, y = -1:1) +
  geom_vline(xintercept = 0) +
  geom_hline(yintercept = 0) +
  labs(x = "", y = "") +
  geom_segment(
    x = vecteurs$A,
    y = vecteurs$A,
    xend = vecteurs$B,
    yend = vecteurs$C,
    data = vecteurs,
    color = vecteurs$vecteur,
    arrow = arrow(ends="last"),
    linetype = vecteurs$type_ligne,
    linewidth = 1,
    linejoin = "mitre",
    lineend = "round"
  ) +
    geom_segment(
    x = vecteurs$A,
    y = vecteurs$A,
    xend = vecteurs$B,
    yend = vecteurs$A,
    data = vecteurs,
    color = vecteurs$vecteur,
    arrow = arrow(ends="last"),
    linetype = vecteurs$type_ligne,
    linewidth = 1,
    linejoin = "mitre",
    lineend = "round"
  ) +
  geom_segment(
    x = vecteurs$B,
    y = vecteurs$A,
    xend = vecteurs$B,
    yend = vecteurs$C,
    data = vecteurs,
    color = vecteurs$vecteur,
    linetype = "dotted"
  ) +
  xlim(-0.5,1) +
  ylim(-0.5,1) +
  theme_classic()
ggsave("img/08Rl06N.png", width = 14, height = 10, units = "cm")

```
  
# Mise en place de l'ACP  
## données utilisées  
```{r}
data("wine")
glimpse(wine)
summary(wine)
```

## Sélection des variables actives  
```{r}
vins <- wine |>  
  select(-Label, -Soil)
```

## Réduction des variables  
```{r}

vins |> 
  rownames_to_column("Identification_vin") |>  
  pivot_longer( 
    !Identification_vin,
    names_to = "mesure",
    values_to = "score"
  ) |> 
  ggplot() +
  aes(x = mesure, y = score) +
  geom_boxplot() +
  geom_jitter(color = "grey", alpha = 0.3) +
  theme_classic() +
  theme(axis.text.x = element_text(angle=90)) +
  coord_cartesian(ylim = c(0,5))

ggsave(
  "img/09Rl07N.png", width = 14, units = "cm"
)

```

## Réalisation de l'ACP  
création de l'acp sur le jeu de données `vins`  
```{r}
acp <- PCA(X = vins)
```

afficher à nouveau le graphique des individus suite à la réalisation de l'ACP
```{r}
plot.PCA(acp, choix = "ind")
```

afficher à nouveau le graphique des variables suite à la réalisation de l'ACP
```{r}
plot.PCA(acp, choix = "var")
```

## Pourcentage d'inertie de toutes les dimensions  
```{r}
acp$eig
```

représentation du pourcentage d'inertie  
```{r}
library(factoextra)
fviz_screeplot(acp, addlabels = TRUE)
```
  
## Fonction `dimdesc()`    
```{r}
dimdesc(acp)$Dim.1
dimdesc(acp)$Dim.2
```
  
## Choix du nombre de dimensions  
```{r}
FactoInvestigate::eigenRef(acp)
FactoInvestigate::inertiaDistrib(acp)
acp$eig
```

## ACP avec le nombre de dimensions à interpréter fixé  
```{r}
acp <- PCA(
  X = vins,
  ncp = 3,
  graph = FALSE
  )
```

## Vérification troisième dimension    
```{r}
plot.PCA(acp, axes = c(2, 3), choix = "ind")
```
  
## Vérification des individus extremes  
```{r}
acp_sans_extreme <- PCA(
  X = setdiff(vins, vins[c("1VAU","1ING"), ]),
  ncp = 3,
  graph = FALSE
  )

acp_sans_extreme$eig

dimdesc(acp_sans_extreme)$Dim.1
dimdesc(acp_sans_extreme)$Dim.2
dimdesc(acp_sans_extreme)$Dim.3

plot.PCA(acp_sans_extreme, choix = "ind")
```

## Ajout de variables supplémentaires  
a réaliser sur le jeu de données d'origine `wine`  
```{r}
acp_complete <- PCA(
  X = wine,
  ncp = 3,
  quali.sup = c(1,2),
  quanti.sup = 
    (
      names(wine) |>  
        stringr::str_locate("before") |>  
        tibble::as_tibble() |>  
        rowid_to_column() |>  
        filter(!is.na(start))
      )$rowid,
  graph = FALSE
  )
```

nuage des individus
```{r}
plot.PCA(acp_complete, choix = "ind")
ggsave(
  "img/09Rl18N.png", width = 14, units = "cm"
)
```

choix de l'habillage `Label`  
```{r}
plot.PCA(acp_complete, choix = "ind", habillage = 1, invisible = "quali")
ggsave(
  "img/09Rl19N.png", width = 14, units = "cm"
)
```

choix de l'habillage `Soil` 
```{r}
plot.PCA(acp_complete, choix = "ind", habillage = 2, invisible = "quali")
ggsave(
  "img/09Rl20N.png", width = 14, units = "cm"
)
```

traçage des ellipses de confiance autours des modalité
```{r}
plotellipses(acp_complete)
```

seulement la variable `Soil`  
```{r}
plotellipses(acp_complete, keepvar = "Soil")
```

nuage des variables
```{r}
plot.PCA(acp_complete, choix = "var")
```


```{r}
plot.PCA(acp_complete, choix = "var", invisible = "quanti.sup")
```


```{r}
plot.PCA(acp_complete, choix = "var", invisible = "var")
```


# Cas des données manquantes  
```{r}
library(missMDA)
```

import et visualisation des données  
```{r}
data("snorena")
summary(snorena)
```

visualisation des données pour lesquels il n'y a aps de données dans la colonne `weight`  
```{r}
snorena |>  
  filter(is.na(weight))
```

représentation graphique des valeurs manquantes  
```{r}
naniar::gg_miss_upset(snorena)
```

corrélation taille-masse
```{r}
ggplot(snorena) + 
  aes(y = weight, x = size) + 
  geom_point() +
  geom_smooth(method = "lm") +
  theme_classic()

ggsave(
  "img/09Rl27N.png", width = 14, units = "cm"
)
```

modèle linéaire  
```{r}
lm(weight ~ size, data = snorena) |>  summary()
```

remplacement des données manquantes
```{r}
(taille_moyenne <- mean(snorena$size))
(taille_moyenne <- mean(snorena$size, na.rm = TRUE))
(masse_moyenne <- mean(snorena$weight, na.rm = TRUE))
```


```{r}
snorena_mod <- snorena |>  
  mutate(
    type = 
      case_when(
        is.na(weight) ~ "masse moyenne",
        is.na(size) ~ "taille moyenne",
        TRUE ~ "origine"
      )
  ) |>  
  replace_na(
    list(
      size = taille_moyenne |>  as.integer(),
      weight = masse_moyenne |>  as.integer()
    )
  )
```

vérication qu'il n'y ait plsu de valeurs manquantes
```{r}
snorena_mod |>  summary()
```


```{r}
snorena_mod |>  count(type)
```

graphique
```{r}
snorena_mod |>  
  ggplot() +
  aes(y = weight, x = size) + 
  geom_smooth(method = "lm") +
  geom_point(aes(color = type, shape = type)) +
  scale_color_manual(values = c("red", "black", "gold")) +
  annotate("text", x = 200, y = masse_moyenne - 2, label = "masse moyenne", color = "red") +
  geom_hline(aes(yintercept = masse_moyenne), linetype = "dotted", color = "red") +
  annotate("text", x = taille_moyenne - 8, y = 120, label = "taille \n moyenne", color = "gold") +
  geom_vline(aes(xintercept = taille_moyenne), linetype = "dotted", color = "gold") +
  theme_classic()
ggsave(
  "img/09Rl29N.png", width = 14, units = "cm"
)
```

estimation du nombre de dimensions nécessaires
```{r}
(n <- estim_ncpFAMD(snorena))
snorena_complete <- imputeFAMD(snorena, ncp = n$ncp)
```


```{r}
snorena_complete$completeObs |>  
  mutate(
    precedement = snorena_mod$type
  ) |>  
  ggplot() +
  aes(y = weight, x = size) + 
  geom_smooth(method = "lm") +
  geom_point(aes(color = precedement, shape = precedement)) +
  scale_color_manual(values = c("red", "black", "gold")) +
  labs(color = "Précédemment", shape = "Précédemment") +
  theme_classic()
ggsave(
  "img/09Rl30N.png", width = 14, units = "cm"
)
```

test jeu de données orange
```{r}
data("orange")
visdat::vis_miss(orange)
```

imputation multiple  
```{r}
orange_imputation_multiple <- MIPCA(orange, ncp = estim_ncpPCA(orange)$ncp)
```

représentation graphique  
```{r}
plot.MIPCA(orange_imputation_multiple)
```
  
# AFC  
```{r}
data("children")
envie_enfant <-  children |>  
  select(- "thirty", - "fifty", - "more_fifty")
```

représentation graphique  
```{r}
afc <- CA(envie_enfant)
```

seulement les lignes ou les colonnes
```{r}
plot.CA(afc, invisible = "row")
```


```{r}
plot.CA(afc, invisible = "col")
```


```{r}
ellipseCA(afc, ellipse = "col")
```
